【裁判字號】    92,上易,802
【裁判日期】    921022
【裁判案由】    侵占
【裁判全文】
臺灣高等法院臺南分院刑事判決              九十二年度上易字第八○二號   Ｃ
      上  訴  人
      即 自 訴人  仁上交通有限公司  設台南市○○路○段五三四號
      代  表  人  甲  ○  ○
      被      告  乙  ○  ○
右上訴人即自訴人因被告侵占案件，不服中華民國九十二年七月二十五日臺灣臺南地
方法院（九十二年度自字第一三四號）第一審判決，提起上訴，本院判決如左：
      主      文
上訴駁回。
      理      由
一、自訴人於原法院自訴意旨略以：被告乙○○（下稱被告）於民國（下同）八十七
    年四月二十三日向上訴人即自訴人（下稱自訴人）租用紐西蘭Ｔａｉｔ牌車裝無
    線電對講機乙套，並簽訂契約書；言明押金新台幣（下同）五千元，並簽發空白
    本票及授權書，租金每個月二千元（依契約書第四條第二款：租金須於每月五日
    前繳納，若有延遲或拒繳五日以上者，租金依違約二倍計收）。詎被告於九十一
    年五月底止即不再支付租金，自訴人於九十一年七月十八日及九十一年八月二十
    三日寄出台南郵局北小北支局之存證信函，向被告催討其所租用之無線電對講機
    乙套，但均遭退回，此有經退回之存證信函信封封面可稽。被告自九十一年五月
    三十日起竟違約拒絕繳納租金，亦不返還所承租之無線電對講機，因認被告涉犯
    刑法第三百三十五條第一項之侵占罪嫌云云。
二、按犯罪事實應依證據認定之，無證據不得推定其犯罪事實，刑事訴訟法第一百五
    十四條第二項定有明文。所謂犯罪事實之證據，係指足以認定被告確有犯罪行為
    之積極證據而言，該項證據且須適合被告犯罪事實之認定，始得採為斷罪資料（
    最高法院二十九年上字第三一○五號、五十三年台上字第二七五○號判例參照）
    。又按刑法第三百三十五條第一項侵占罪之成立，以行為人意圖為自己或第三人
    不法之所有，而侵占自己持有他人之物者為構成要件，亦即須持有人變易其原來
    之持有意思而為不法所有之意思，始能成立，如僅將持有物延不交還或有其他原
    因致一時未能交還，既缺乏主觀要件，即難遽以該罪相繩，最高法院著有二十三
    年上字第一九一五號、六十八年台上字第三一四六號判例參照。本件自訴人認被
    告涉犯前揭侵占罪嫌，無非係以被告自九十一年五月三十日起拒絕繳納租金，依
    上開約定，雙方合約已然終止，被告即屬無權占有其所有之上開無線電對講機，
    此有成功無線電行動台租賃契約書，並有被告所簽發之空白本票影本、授權書、
    存證信函暨送達回執影本各一件（見原審卷第七頁至第十三頁）可稽，為其所憑
    論據。
三、經查：
（一）自訴人與被告簽訂「成功無線電行動台租賃契約書」，其中第四條約定被告應
      每月繳租金二千元，如有拒繳或遲延五日以上契約自動終止，第二條規定租賃
      期間自民國八十七年四月二十三日起，至八十九年四月二十二日止，依上開契
      約以觀，則被告與自訴人所簽訂之契約，顯然是租賃契約。又該契約書第四條
      約定「雙方合意若乙方（即被告）有一期未給付或兌現，則視為乙方違約，乙
      方並同意以該違約日作為雙方合意終止上開標的物租售合約日，且甲方（即自
      訴人）無需再為催告或發函終止租約，甲方並得隨時隨地自行取回及任意處分
      上開標的物，無需經乙方同意或知會乙方」等語，依前開契約規定，若債務人
      即被告未能依約清償分期付款，則僅自訴人取得前揭得隨時隨地自行取回上開
      標的物之權利，並非科以債務人需自行將無線電對講機交還予自訴人之義務，
      是被告縱未續繳租金，亦無自行歸還無線電對講機之義務，亦不等同被告即負
      有侵占上開無線電對講機之刑事責任，此僅係被告應依契約或民事法律關係對
      自訴人負擔民事上之責任問題，難遽以被告未依約續繳租金，亦未主動歸還無
      線電對講機，即遽推認被告存有刑法侵占之不法所有之意圖。復徵諸自訴人雖
      曾於九十一年七月十八日及同年八月二十三日以存證信函催告被告給付租金，
      並依該函內容，向被告表示終止租賃契約之意思，惟該函並遭郵政送達機關以
      「遷移新址不明」退回自訴人，有上開存證信函及信封影本各一件存卷足按（
      見原審卷第十一至十三頁），是自訴人前開存證信函，亦未合法送達於被告，
      則本件兩造間之租賃契約效力是否合法終止，尚有疑問，被告非無繼續持有並
      使用該無線電對講機之合法權源，其未將之返還自訴人，尚難謂有何不法所有
      之意圖。
（二）自訴人上訴本院陳稱：被告一直積欠行費及無線電對講機租金，還有人打電話
      問伊要不要對講機，說有人（指被告）將對講機賣與他了，有證人丙○○可據
      云云。惟已為被告否認，並稱渠之計程車靠行在自訴人那邊，因伊有欠約三個
      月之行費，牌照亦被自訴人拆走，後來計程車放在路邊被拖吊，因伊繳不起拖
      吊費，伊計程車一直在拖吊場，無線電亦一直在計程車上，伊並沒有侵占自訴
      人之無線電等語。且自訴人所聲請傳訊之證人丙○○於本院到庭證稱：伊有向
      自訴人租用對講機，沒有說要向被告買對講機，伊是聽人家說被告車子遭環保
      廢車廠拖走，叫伊跟自訴人轉達東西在那邊，他們亦沒有說對講機賣給誰，是
      叫伊轉達公司而已等語（見本院九十二年十月八日審判筆錄第四頁、第五頁）
      。顯與自訴人所陳不符，自不足資為不利被告之證詞。
四、綜上所述，本件被告原既因合法租賃之法律關係，而占有使用該無線電對講機，
    其主觀上即認該無線電對講機為其所合法持有，縱然未再依約繳納租金，被告所
    為亦與刑法侵占罪之構成要件不符，本件應純屬民事糾葛，自訴人應循民事途徑
    解決。被告辯稱：伊無侵占之犯行，洵堪採信，自訴人復未能提出其他積極證據
    足資證明被告有自訴人指訴之侵占犯行，尚難僅憑自訴人片面指訴，遽為被告有
    侵占犯行之認定，原審以本件既不能證明被告犯罪，諭知被告無罪。本院核無不
    合，自訴人上訴意旨猶執陳詞，指摘原判決違誤不當，並無可取，為無理由，應
    予駁回。
據上論斷，應依刑事訴訟法第三百六十八條，判決如主文。
中    華    民    國      九十二      年      十      月      二十二    日
                                  臺灣高等法院臺南分院刑事第二庭
                                      審判長法官  黃    崑    宗
                                            法官  葉    居    正
                                            法官  莊    俊    華
右正本證明與原本無異。
不得上訴。
                                      法院書記官  廖    明    娟
中    華    民    國      九十二      年      十      月      二十八    日


司法院資訊處製作；財團法人民間司法改革基金會備份。
